【裁判字號】    98,重上,77
【裁判日期】    990601
【裁判案由】    返還土地
【裁判全文】
臺灣高等法院臺中分院民事判決  98年度重上字第77號
上  訴  人  乙○○
訴訟代理人  甲○○
            劉鴻基律師
被 上 訴人  丁○○
訴訟代理人  林更祐律師
上列當事人間請求返還土地事件，上訴人對於中華民國98年3月
23日臺灣臺中地方法院97年度重訴字第246號第一審判決提起上
訴，本院於99年5月18日言詞辯論終結，判決如下：
    主  文
原判決廢棄。
被上訴人在第一審之訴及假執行之聲請駁回。
第一、二審訴訟費用由被上訴人負擔。
    事實及理由
壹、兩造之聲明
一、上訴人之上訴聲明
（一）原判決除免假執行部分外均廢棄。
（二）上開廢棄部分，被上訴人在第一審之訴及其假執行之聲請
      均駁回。
（三）第一、二審訴訟費用由被上訴人負擔。
（四）如受不利之判決，願供擔保免為假執行。
二、被上訴人之答辯聲明
（一）上訴駁回。
（二）第一、二審訴訟費用由上訴人負擔。
貳、兩造之陳述
一、被上訴人於原審起訴主張略以：
（一）兩造於民國（下同）93年4月30日簽訂系爭契約約定被上
      訴人將其所有臺中縣潭子鄉○○段789之22地號土地（下
      稱系爭土地），全權委託上訴人開發、銷售、管理，上訴
      人每銷售土地1坪，應付被上訴人新臺幣（下同）1萬元。
      上訴人開發、銷售、管理之方式，是將系爭土地整地為墓
      園，收取對價供人設置墳墓使用，並在系爭土地上公然設
      置招待所出售違法墳墓使用權。訂約之始，被上訴人並不
      知系爭土地未經申請許可，依法不得擅自設置墓園，嗣經
      人告知，始悉此舉將違反殯葬管理條例第7條之禁止規定
      。經被上訴人告知並要求上訴人停止上開墓園開發、銷售
      行為，但上訴人仍置之不理。被上訴人基於系爭土地所有
      權人之身分，屢遭臺中縣政府發函通知改善，否則將對被
      上訴人連續處以罰鍰，經被上訴人提起訴願及行政訴訟，
      均遭駁回。
（二）系爭契約雖未約明上訴人應為如何之開發及管理行為，但
      依民法第98條規定解釋當事人真意之法則，被上訴人絕不
      可能同意或委託上訴人為違法之開發管理土地行為，致使
      被上訴人自己不斷遭到罰鍰處分，而上訴人則不斷坐收出
      售違法墳墓使用權之利益。是以被上訴人日前業以郵局存
      證信函催告上訴人於相當期間內將系爭土地恢復原狀或補
      辦申請手續，否則被上訴人將解除系爭契約，收回土地，
      詎上訴人於收受前開催告後，不但不理，反指摘被上訴人
      之不是，為此，爰以本訴狀繕本之送達，正式通知上訴人
      解除系爭契約。上訴人既經被上訴人催告於相當期限內改
      正其違法之開發系爭土地行為，而上訴人已明白表示不從
      ，則依民法第229條第2、3項及第254條之規定，被上訴人
      當然得解除系爭契約，請求上訴人返還系爭土地，為此依
      契約解除後回復原狀之法律關係，提起本件訴訟，請求上
      訴人應將系爭土地返還被上訴人。
（三）對上訴人答辯之補充陳述：
  １、被上訴人於原法院96年度重訴字第7號返還土地事件所據
      之請求權基礎，係主張系爭契約無效，依民法第767條規
      定請求返還系爭土地；在本件則係主張系爭契約目的已不
      能達成，而解除契約，依民法第259條規定請求上訴人回
      復原狀，返還系爭土地。兩訴之請求權基礎即訴訟標的既
      不相同，應無一事不再理原則之適用。
  ２、被上訴人與訴外人簡鏡山、簡肇熲及簡惠瞧等3人原分別
      共有臺中縣潭子鄉○○段789之6地號土地1筆，92年2月20
      日由訴外人丙○○代理全體共有人與上訴人就上開土地全
      部簽訂「土地開發銷售契約書」，當時被上訴人根本不知
      上訴人係欲將上開土地開發為墳墓逐一出售。嗣於93年3
      月間，上開土地經整地開挖，並新設墳墓若干座，而遭臺
      中縣政府取締，當時臺中縣政府係將取締通知書寄達訴外
      人丙○○，惟丙○○及上訴人均未告知被上訴人，嗣系爭
      土地自上開土地分割並為被上訴人取得，上訴人又要求被
      上訴人就系爭土地與其簽訂系爭契約，簽定之時，上訴人
      仍對被上訴人隱瞞系爭土地曾因違法設置墳墓而遭行政處
      罰等情，並將系爭契約附載之土地款簽收明細上（下稱系
      爭土地款簽收明細）之8萬元「罰款」記載為「稅金」。
  ３、臺中縣政府於96年3月12日以府民宗字第0960067958號裁
      處書通知被上訴人，欲對系爭土地上違規設置墳墓開罰時
      ，系爭土地上由上訴人新設之墳墓有20座，其後上訴人仍
      繼續在系爭土地上設置墳墓出售予他人，迄至本件起訴時
      止，上訴人共在系爭土地上設置墳墓23座。
  ４、被上訴人確已將所收受之開發土地款全部退還上訴人。上
      訴人曾向原法院訴請判決訴外人丙○○等3人返還借款160
      萬元，嗣訴外人丙○○等人以上訴人依約應給付渠等之開
      發臺中縣潭子鄉○○段789之6地號土地所得利益1,557,00
      0元，在該案用為抵銷，經原法院採取該抵銷抗辯後，為
      上訴人部分敗訴之判決確定。查訴外人丙○○等人之上開
      抵銷抗辯，係包含於系爭土地款簽收明細所載之上訴人原
      應給付被上訴人臺中縣潭子鄉○○段789之6地號之土地開
      發所得202萬元內，惟其中1,557,000元上訴人並未給付被
      上訴人，而係給付訴外人丙○○等3人；又系爭土地款簽
      收明細表第3條第1款所記載上訴人借給被上訴人之150萬
      元，被上訴人亦已於95年4月6日全部清償完畢。
  ５、兩造訂定系爭契約時，系爭土地上固然有年代久遠的墳墓
      ，但被上訴人否認兩造有合意繼續將系爭土地開發作為墳
      墓使用。再者，兩造簽訂系爭契約前，系爭土地上並未有
      上訴人主張之所謂「多座年代久遠之墳墓」存在，上訴人
      所指，應係鄰接系爭土地之第8號公墓。
  ６、就上訴人履行系爭契約之方式有違反公共利益及誠信原則
      ，足以構成被上訴人解除契約之事由。
二、被上訴人於本院補充陳述略以：
（一）系爭契約第1條約定由被上訴人全權委託上訴人開發、銷
      售、管理系爭土地，依民法第98條規定解釋，自指合法經
      營所須待辦之相關事務，均委託由上訴人處理，其中當然
      包括取得主管機關之核准設置墓地，此為上訴人之給付義
      務。參以殯葬管理條例第55條第1項規定，違反同條例第7
      條第1項者，主管機關得命其限期改善或補辦手續，屆期
      未改善或未補辦手續者，得處以30萬元以上100萬元以下
      罰鍰，並得連續處罰。職此，若未取得主管機關之核准，
      系爭契約即無履行之實益，本件以每銷售土地1坪上訴人
      僅取得1萬元之對價比照上開罰鍰，顯然不成比例，故兩
      造約定由上訴人取得合法設置墓地，雖未成立書面表示，
      然亦可由此證明之。故系爭契約欲達成之經濟目的，為合
      法設置墓地無疑，此亦為契約必要之點，屬上訴人之主給
      付義務。
（二）縱認取得主管機關核准設置墓地非為上訴人之主給付義務
      ，被上訴人仍得以違反從給付義務為由，主張解除契約。
      按從給付義務未被履行時，可能導致主給付成為不正確或
      是無意義之履行，是從給付義務存在之目的，乃為確保債
      權人之利益能獲得最大之滿足。而從給付義務（即獨立之
      附隨義務）係具有輔助主給付義務之功能，倘若依契約之
      目的，該從給付義務之履行與否將影響契約預期目的是否
      達成時，該從給付義務於可歸責之情形下債務不履行者，
      並得為解除契約。職此，本件因上訴人遲未向主管機關申
      請核准，已遭主管機關通知改善否則將處以罰鍰，被上訴
      人雖已提起行政爭訟，但均遭駁回，故無主管機關之核准
      ，勢必無法繼續出售墓地達成契約獲利之目的。有無主管
      機關核准乙事，既已攸關系爭契約能否繼續及經濟目的能
      否達成，應可認主管機關准許設置乙事，至少為上訴人之
      從給付義務，在於可歸責於上訴人之情況下，被上訴人非
      不得解除契約。如認合法設置墓地出售為上訴人之附隨義
      務，依最高法院98年度台上字第78號判決意旨，本件亦已
      因上訴人無法向主管機關申請取得設置墓地，致系爭契約
      之目的無法達成，上訴人得依民法第227條第1項關於給付
      遲延之規定，行使權利。
（三）上訴人取得主管機關核准設置墓地之主給付義務，於系爭
      契約成立後即93年4月30日起，本即履行，惟未見上訴人
      著手辦理，致被上訴人於95年7月間遭臺中縣政府函催改
      善。被上訴人要求上訴人儘速取得主管機關之核准未果，
      始提起前案之訴訟，前案判決之起訴狀與判決理由書中被
      上訴人之主張，均可證被上訴人確已催告上訴人改善違法
      狀況，故上訴人之給付遲延責任於前案判決起訴前已成立
      。參以最高法院92年度台上字第651號判決意旨，催告函
      之內容，究為附停止條件之解除契約意思表示，亦或僅為
      單純催告履行之表示，須視催告函之內容與當事人之真意
      而定。本件被上訴人已於97年5月12日以郵局存證信函催
      告上訴人履行其主給付義務，存證信函中並要求被上訴人
      限期改善違法情況，逾期將解除契約，不另通知。則此存
      證信函不僅再次告知上訴人給付遲延之事實，更告知上訴
      人其逾期未改善，被上訴人將取得解除權並行使之。申言
      之，上開存證信函為附停止條件之解除契約意思表示，原
      審誤解上開存證信函之催告不生法定效力，然該催告函非
      為確定清償期限，因上訴人之給付遲延責任早已確認，故
      上開存證信函首先取得解除權之觀念通知，並於屆期後行
      使解除權。退步言之，上訴人亦已於起訴狀中表示以起訴
      狀繕本之送達，正式通知被上訴人行使解除權，本件應可
      認已合法解除。
（四）縱系爭契約已構成給付不能情事，原審認定上訴人具有可
      歸責之事由並無違誤，惟原審認被上訴人亦可歸責，兩造
      互負損害賠償責任，應有誤解。系爭土地如擬供設置墳墓
      應符合土地使用之相關法令規定暨取得主管機關准許等相
      關行政程序，事前須盡善良管理人之注意義務，並向主管
      機關查詢而為適法之規劃者，此乃為上訴人應負擔之主給
      付義務。申言之，觀諸系爭契約內容，被上訴人僅負提供
      系爭土地無第三人使用收益或轉售之義務，而上訴人為管
      理、開發、銷售墓地之義務人，依民法第98條解釋當事人
      真意與誠信原則，上述種種法令遵循之義務，自由上訴人
      負擔之。且系爭土地開發投資之相關法令遵循，涉及多項
      相關專業法規，非一般投資人於契約簽訂時，即可清楚明
      白，當由負責管理、銷售之當事人負責，原審認定被上訴
      人就此亦具可歸責事由，過於苛求單純出資之投資人。本
      件縱為給付不能，應僅因可歸責於上訴人之事由致給付不
      能，被上訴人得依民法第256條主張合法解除契約。
（五）上訴人稱被上訴人係因積欠銀行貸款，無力繳息，乃委託
      訴外人丙○○向上訴人借款，並簽訂土地開發銷售契約書
      云云，全屬無稽。又將系爭土地陸續銷售供訴外人宋國維
      （3坪）、廖賀（5坪）、黃鴻謀（15坪）、徐晨禎（10坪
      ）、蔡榮鎮（12坪）、賴宏洽（36坪）等人設置墳墓，合
      計81坪，實際銷售之人為上訴人，係上訴人直接收取土地
      使用權價金1,557,000元，上訴人捏稱係訴外人丙○○在
      系爭土地開發銷售契約簽訂之前與訴外人賴輝政合作開發
      銷售云云，顯係企圖矇蔽。另訴外人丙○○於93年5月間
      第一次接獲臺中縣政府以違反殯葬管理條例規定，而通知
      裁罰時，即將罰單交由上訴人代繳，被上訴人一直不知此
      情。上訴人竟稱其至96年1月23日始知系爭土地不能違法
      設置墳墓云云，同屬無稽。
三、上訴人於原審答辯略以：
（一）被上訴人就本案相同事實前向原法院提起返還土地訴訟，
      業於96年2月16日以96年度重訴字第7號判決駁回並經確定
      ，雖被上訴人於前案係以系爭契約無效為由，依民法第76
      7條請求返還土地，在本案係以解除系爭契約為由請求返
      還系爭土地，惟前後兩案事實完全相同，應有一事不再理
      之適用。
（二）被上訴人在兩造訂約時已知悉系爭土地開發係設置墳墓之
      用：
  １、兩造於原法院96年度重訴字第7號返還土地事件已就「原
      告於訂約時是否知悉系爭土地供作設置墳墓之用」之足以
      影響判決結果之主要爭點，為充分舉證及攻擊防禦，並經
      原法院為實質上審理判斷，認定被上訴人於訂約時即知悉
      系爭土地供作設置墳墓之用，被上訴人自不得於本件訴訟
      就相同爭點再為相反主張，應受前案判決關於該主要爭點
      所為判斷之拘束，此即「爭點效」。縱認本件無一事不再
      理之適用，仍有「爭點效」之適用。
  ２、系爭土地款簽收明細，均列載買受人所買受土地均係零星
      坪數，買受該等坪數若非作墳墓使用，則係作何用途？且
      系爭土地為耕地，依系爭契約書第2條約定，如每販賣1坪
      即可由被上訴人分得1萬元，買受者實無法辦理分割而進
      行利用，顯見被上訴人與上訴人訂約時即知悉系爭土地開
      發係為設置墳墓。另觀臺中縣政府於93年3月22日違規用
      查報與取締勘查紀錄表第3點現場查證情形所載，被上訴
      人將系爭土地交由上訴人開發之前，係授權訴外人簡燦昌
      經營及使用管理，當時即已設置多座墳墓，且依勘查當日
      所拍照片亦顯示系爭土地上設有多座墳墓，足證被上訴人
      明知系爭土地開發使用係出售使用權作為設置墳墓之用。
      況被上訴人之祖墳原亦設於系爭土地上，至95年始遷移，
      被上訴人年年皆前往掃墓，豈有不知系爭土地上置有墳墓
      之情事。
  ３、系爭土地未自臺中縣潭子鄉○○段789之6地號土地分割前
      ，被上訴人已與訴外人簡鏡山等人共有多年，絕無可能不
      知該土地於分割前即已作為墳墓用途。再者，依臺中縣政
      府93年3月22日山坡地違規使用查報與取締（會）勘查紀
      錄表所示，該土地係授權訴外人丙○○經營、使用管理，
      顯見被上訴人有授權訴外人丙○○將該土地作為墳墓用途
      多年，嗣該土地分割後，被上訴人分得系爭土地，亦於96
      年5月24日將系爭土地信託登記予訴外人丙○○。被上訴
      人對於訴外人丙○○將系爭土地作為墳墓使用等情，自難
      諉為不知。被上訴人依系爭契約之約定，將系爭土地之開
      發、銷售、管理全權委託上訴人為之，於上訴人銷售後，
      被上訴人不僅無須將系爭土地應有部分之所有權移轉登記
      予買受人，尚能向上訴人收取每出售1坪1萬元之代價，此
      舉顯與一般不動產代銷常情不符，若非作墳墓使用，豈可
      能如此？參臺中縣政府於93年3月22日違規用查報取締勘
      查紀錄表上明確載明「水土保持義務人（所有權人）：丁
      ○○、、、住址：臺北市○○區○○里○○路93巷18號」
      ，該勘查紀錄表雖載被上訴人未出席勘查，但該取締通知
      書應已依規定寄達被上訴人，被上訴人實無法諉為不知；
      且觀該勘查表上並無任何上訴人之姓名及住址，上訴人當
      無收受該取締通知書之可能，被上訴人稱上訴人隱瞞未告
      知乙節，應無可採。證人丙○○證稱：其未將縣政府開罰
      單之情事告知被上訴人，其不知兩造書立系爭契約等情乙
      節，與事實不符。
  ４、被上訴人收受罰款繳納單後，將罰款繳納單及臺中縣政府
      罰鍰處分受理繳納行庫一覽表併交由上訴人，由上訴人先
      前往繳納再自開發土地款項中扣除，並由上訴人記載於系
      爭土地款簽收明細內容內。查系爭土地當時係屬農業用地
      ，實無須繳納任何稅金，上訴人當時係應被上訴人之要求
      而於系爭土地款簽收明細第3條第2款載明「繳稅金新臺幣
      捌萬元整」，惟實際上係繳交罰款，被上訴人絕無可能不
      知與上訴人訂約作為何用。雖臺中縣稅務局覆原法院函稱
      系爭土地目前係課徵田賦，但系爭土地在93、94年度確未
      繳交稅金，此觀臺中縣政府查報取締案件處理現況月報表
      上系爭土地93年5月10日之處分已繳納完畢可證。
  ５、依證人洪天麟證稱：系爭土地附近幾乎都是墳墓區，其購
      買系爭土地亦是作為其家族墳墓，其購買系爭土地後，有
      墳墓建築越界的情形時，其第一個係找被上訴人，被上訴
      人告知其係上訴人在規劃等語，可知被上訴人早已知悉系
      爭土地開發係作何用途，否則證人洪天麟告知有墳墓越界
      之情時，被上訴人應會向其表示為何會有墳墓設置之情形
      ，而非僅是表示其由上訴人規劃，此皆顯示被上訴人在訂
      立系爭契約之初即知開發之方式為何。甚者，據悉被上訴
      人在與上訴人訂立系爭契約之前即已找過職業為民間風水
      師之第三人，欲將系爭土地規劃成完整墓地後出售，但嗣
      後未能談成，被上訴人方透過訴外人丙○○與上訴人書立
      系爭契約。
  ６、原審依民事訴訟法第367條之1規定，命上訴人具結證稱：
      「當時是丙○○九十四年四月份來找我，他說他六叔丁○
      ○要直接與我打契約，約我在長億辦公大樓十樓丁○○的
      姪子簡肇涵的辦公室商談細節，當時有丙○○、簡肇涵、
      丁○○及其太太跟兒子在場，我當時是一人前往，當時所
      談的細節是賣一坪土地要給多少錢，我有提到丙○○之前
      跟人家招募在蓋墳墓沒有做好被恐嚇，丁○○就叫丙○○
      去處理好，那一塊土地丙○○就規劃在作墳墓，丁○○找
      我的時候丙○○就已經賣八十一坪出去了，當時我有告訴
      丁○○，丁○○說地是他的，所以我又把八十一坪的錢以
      一坪一萬元的錢給丁○○，八十一萬元是含在壹佰五十萬
      元裡頭，壹佰五十萬元是土地款，並不是借貸。」、「那
      是在長億大樓辦公室談了兩次，丙○○還帶我去丁○○家
      一次，去商量，之後才在九十三年四月三十日上台北找丁
      ○○簽約的。」及簽約時有說明清楚是要作墳墓，繳罰款
      的收據我也有給丁○○等語，足證被上訴人於簽約時已詳
      知系爭土地之開發方式。
（三）被上訴人指稱上訴人在系爭土地持續作土地開發之行為，
      然上訴人於96年3月12日正式收受臺中縣政府函文通知系
      爭土地有違殯葬管理條例之情形後，即未再為任何出售開
      發系爭土地之舉，此揆上訴人給被上訴人之款項最後匯款
      時為96年2月6日可證，被上訴人所提之照片，實非系爭土
      地之照片。被上訴人指稱上訴人在系爭土地搭建之招待所
      ，實係兩造訂約之初所搭建之簡易鐵皮屋，本欲置放工具
      之用，但搭建後並未為任何使用，且觀其搭建實屬簡陋，
      其內無水無電，豈有以該鐵皮屋為招待所之可能。
（四）被上訴人早已知悉系爭土地開發方式係販售使用權予他人
      作為墳墓之用，且在兩造簽訂系爭契約前，系爭土地已有
      設置多座墳墓；何況系爭契約並未約定開發方式，上訴人
      僅係按之前土地使用情形延續開發，系爭契約既經原法院
      96年度重訴字第7號確定判決認定有效，並直指被上訴人
      於訂約時即知悉系爭土地供作設置墳墓之用，上訴人並未
      怠於履行系爭土地契約之給付義務，自無可歸責事由，被
      上訴人指稱上訴人有給付遲延之情事，實屬無稽。又上訴
      人與被上訴人簽訂系爭契約後，即著手整地及設置平臺沉
      沙地等水土保持設施，雖有售出少數地上權，惟上訴人於
      接奉臺中縣政府96年3月12日府民宗字第0960067958 號函
      後，旋停止土地開發銷售迄今。被上訴人雖於97年發函要
      求上訴人將系爭土地恢復原狀，然兩造訂約前，系爭土地
      已由被上訴人本人或委由第三人經營管理並設有墳墓，甚
      因系爭土地與潭子鄉第8公墓相鄰，無明確界址區隔，致
      常遭他人越界營造墳墓違葬，此觀墓碑上所記載年代甚為
      久遠可知，諸如此類皆非上訴人之舉，上訴人實無可能亦
      無義務回復原狀。再依系爭契約第5條約定：「本約簽訂
      後，甲方（被上訴人）不得以任何理由毀約或要求取消本
      約，否則應立即賠償違約金新臺幣500萬元給乙方（上訴
      人）。」被上訴人係在詳閱契約內容下始簽訂系爭契約，
      自應受系爭契約之拘束，不得以任何理由要求解約，否則
      當依上開約定賠償上訴人500萬元。是被上訴人以上訴人
      經其催告後，並未於期間內回復原狀或補辦申請手續，認
      上訴人已有給付遲延，而應負遲延責任，並進而主張其取
      得契約解除權，依民法第254條規定，主張解除契約並請
      求返還系爭土地云云，顯無理由。
（五）上訴人向臺中縣雅潭地政事務所調閱系爭土地及隔鄰789
      之23地號土地登記簿謄本，赫然發現被上訴人於提起本件
      訴訟之後，竟於97年6月12日出售423平方公尺土地予訴外
      人洪天麟，致被上訴人土地面積僅剩4,387平方公尺，隔
      鄰訴外人洪天麟土地則增為5,233平方公尺，被上訴人所
      為顯有違誠信原則。
（六）原法院94年度訴字第1889號民事判決書所載抵銷金額係未
      分割前，依上訴人與訴外人丙○○所訂立之土地開發契約
      ，上訴人應給付訴外人丙○○之款項，與上訴人依系爭契
      約應給付予被上訴人之土地開發款項無關。另系爭土地款
      簽收明細上明確記載坪數共係298坪，並非81坪，顯見被
      上訴人指稱該案抵銷款項即係系爭土地款簽收明細第1條
      所載之費用，不無魚目混珠之嫌。又被上訴人一再稱其已
      將前自上訴人處所收受之開發土地款退還上訴人，甚多退
      還69萬元云云。惟查，本件被上訴人自上訴人處收受開發
      土地款項後，分文皆未退還上訴人，被上訴人曾給付上訴
      人之款項係與本案無關之借款。此揆原法院94年度訴字第
      1889號上訴人請求訴外人簡惠瞧、丙○○等人清償借款事
      件審理時，被上訴人在該案中以證人身分具結證稱：向乙
      ○○借款含利息共計150萬元可稽。又上訴人前陳稱被上
      訴人向上訴人收取之開發款為298萬元，實際該金額僅計
      至95年1月，然上訴人於其後尚陸續將土地開發款項匯予
      被上訴人，故其金額應為3,855,000元，被上訴人皆未返
      還上訴人，其稱業已退還上訴人乙節，應屬不實。
（七）綜上，被上訴人在與上訴人簽訂系爭契約前，已將系爭土
      地委由訴外人丙○○出售系爭土地使用權供他人作墳墓之
      用，與上訴人簽約收受款項時更係知悉系爭土地開發之方
      式為何，卻於事後為取回系爭土地以利自己出售使用權，
      及為逃避系爭土地契約之賠償約定，先自行向主管機關臺
      中縣政府檢舉，嗣再偽稱其簽約時不知系爭土地係作出售
      使用權供他人作為墳墓之用為由，要求上訴人清除回復含
      以前非上訴人所出售之土地部分，且一再謊稱其未受通知
      ，對於臺中縣政府93年之取締皆不知，顯屬狡辯，被上訴
      人之舉，實屬不該。
四、上訴人於本院補充陳述略以：
（一）被上訴人因積欠銀行貸款無力繳息，乃委託訴外人丙○○
      向上訴人借款，並簽訂土地開發銷售契約書，約定被上訴
      人每出售1坪土地，上訴人可分得5,000元，出售土地所得
      則應優先償還上訴人之借款。嗣訴外人丙○○陸續銷售供
      訴外人宋國維等人設置墳墓，合計81坪，取得1,557,000
      元供償還上訴人借款，有原法院94年度訴字第1889號判決
      可參。兩造簽約後，更會同訴外人丙○○、簡肇熲聲請地
      政機關鑑界，並製作如原審卷第49頁之地上墳墓明細，益
      證被上訴人簽約前知悉系爭土地銷售供人設置墳墓違法之
      事實。本件上訴人係為確保借款獲清償而與被上訴人簽訂
      契約，初始並不知系爭土地銷售供他人設置墳墓係違法，
      迨接獲臺中縣政府96年1月23日府民宗字第0960025018號
      函始確知違法。證人丙○○為本件系爭土地違法開發銷售
      供他人設置墳墓使用之始作俑者，其證詞自難憑信。上訴
      人未於被上訴人掃墓時在現場，兩造相約在長億辦公大樓
      商談土地銷售供他人設置墳墓及合作事宜，證人丙○○均
      在場參與，證人丙○○證稱被上訴人僅表示希望上訴人購
      買土地，卻又稱伊不在場完全不知道簽約事，已前後矛盾
      ；所稱無非為脫免被上訴人簽約前已知系爭土地開發銷售
      供他人設置係屬違法之事實。
（二）被上訴人起訴主張依民法第229條第2、3項及第254條規定
      解除契約，然其催告不生法定效力為原審所是認，則被上
      訴人解除權未經合法行使，兩造簽訂之契約並未消滅，原
      審判決上訴人返還土地，負回復原狀之義務，顯無理由。
（三）被上訴人簽訂系爭契約前，已知系爭土地開發規劃出售供
      他人設置墳墓係違法，何來上訴人依「誠信原則」負有查
      明系爭土地於法令上之使用限制，並依法定程序申請主管
      機關准許為設置私立公墓之「附隨義務」，系爭契約亦未
      如此約定，上訴人自無查明義務；且被上訴人簽約前業經
      臺中縣政府通知違法情事，豈會再為此約定或要求，而臺
      中縣政府既通知違法，焉有准許設置可能。又「主給付義
      務」之不履行，債權人得解除契約，「附隨義務」之不履
      行，債權人原則上不得解除契約。本件不生誠信原則之「
      附隨義務」，業如上述；縱認上訴人有「附隨義務」，因
      兩造並無約定，亦無從成為「從給付義務」，而得主張解
      除契約。況上訴人無上開「從給付義務」，被上訴人應提
      供土地與上訴人開發設置墳墓之「主給付義務」，亦無「
      給付不能」問題，原審認本件契約主給付義務不能履行之
      原因，係肇因兩造於訂約時，就系爭土地如擬供設置墳墓
      應符合土地使用之相關法令規定暨取得主管機關准許等相
      關行政程序，事前均未盡善良管理人之注意義務，妥向主
      管機關查詢並為適法之規劃所致，兩造均有過失云云，委
      無理由。另兩造簽訂之契約內容與國家社會之利益無涉，
      並無違反公共秩序，業經原法院96年度重訴字第7號判決
      審認在卷，原審認如執行系爭契約內容，有違殯葬管理條
      例規定，而與公共利益相違背，委無理由。
（四）本件縱認被上訴人之「主給付義務」給付不能，因於簽約
      時已屬不能，亦係「自始不能」而非「嗣後不能」，而民
      法第226條第1項係指「嗣後不能」，原審認應類推適用民
      法第226條規定，要屬無據。且此給付不能，因被上訴人
      於簽約時已知系爭土地開發規劃出售供他人設置墳墓使用
      係違法，亦屬不可歸責於上訴人之事由，而無民法第226
      條第1項之適用。縱使上訴人依「誠信原則」有「從給付
      義務」，被上訴人之「主給付義務」係因上訴人之「從給
      付義務」履行不能而給付不能，上訴人就「主給付義務」
      之給付不能有可歸責之事由，因本件屬自始不能，如仍任
      被上訴人得隨意主張解除契約，顯失公平。末按給付義務
      可分為「主給付義務」、「從給付義務」；債務不履行可
      分為「給付遲延」、「給付不能」、「不完全給付」；均
      屬不同法律概念。被上訴人主張「主給付義務」又主張「
      從給付義務」；既主張「給付遲延」又主張「給付不能」
      ，顯不相容。且同一法律事實不可能併存「給付遲延」與
      「給付不能」，被上訴人既主張依民法第254條給付遲延
      規定解除契約，又主張依同法第256條給付不能規定解除
      契約，顯相矛盾。
參、兩造不爭執之事項：
（一）系爭土地係被上訴人所有。
（二）兩造於93年4月30日就系爭土地簽訂土地開發銷售契約書
      。
（三）被上訴人曾就系爭土地對上訴人提起返還土地訴訟，經原
      法院於96年2月16日以96年度重訴字第7號判決駁回被上訴
      人之訴確定。
（四）兩造簽訂系爭契約後，上訴人依約分別於94年1月3日及95
      年1月13日各給付被上訴人202萬元及96萬元，經被上訴人
      簽收。
（五）原證1、2，原證4至原證17，被證1至被證8，形式上為真
      正。
（六）兩造於93年4月30日簽訂系爭契約前，被上訴人曾授權訴
      外人丙○○經營及使用管理系爭土地，並設有多座墳墓。
肆、得心證之理由：
一、按民事訴訟法第400條第1項規定確定判決之既判力，惟於判
    決主文所判斷之訴訟標的，始可發生。若訴訟標的以外之事
    項，縱令與為訴訟標的之法律關係有影響，因而於判決理由
    中對之有所判斷，除同條第2項所定情形外，尚不能因該判
    決已經確定而認此項判斷有既判力；又訴訟法上所謂一事不
    再理原則，乃指同一事件已有確定之終局判決者而言。其所
    謂同一事件，必同一當事人就同一法律關係而為同一之請求
    ，若此三者有一不同，即不得謂同一事件，自不受確定判決
    之拘束（最高法院73年臺上字第3292號、19年上字第278號
    判例意旨參照）。亦即，一事不再理原則必須具備當事人相
    同、訴訟標的相同、訴之聲明相同、相反或可代用始有適用
    之餘地。經查，被上訴人於原審96年度重訴字第7號民事判
    決（下稱前案確定判決）及本件訴訟，雖均係起訴請求上訴
    人將系爭土地返還被上訴人；惟被上訴人於前案確定判決，
    係主張：兩造所簽訂之系爭契約係由上訴人將系爭土地整理
    為墓園，收取對價供人設置墳墓使用，然兩造並未依殯葬管
    理條例第7條規定取得主管機關之核准，依民法第71條前段
    ，兩造所簽訂系爭契約之法律行為係違反強制或禁止規定而
    無效；另系爭土地為山坡地保育區，依農業發展條例應屬耕
    地，係供農業之用，上訴人將系爭土地用以設置墓園，致使
    系爭契約違反土地法第82條有關編定使用地之管制規定，而
    土地如何利用亦涉及國家土地開發政策，關涉國家公共利益
    ，故系爭契約亦違反公共秩序而無效；爰依民法第767條前
    段規定，請求上訴人返還系爭土地等語。經前案確定判決，
    認定系爭契約並非無效，而為被上訴人敗訴判定，此有上開
    民事判決影本附卷可憑（見原審卷第45至47頁）。嗣被上訴
    人提起本件訴訟係主張：上訴人依約負有合法開發管理系爭
    土地之義務，經被上訴人催告於相當期限內改正，未獲置理
    ，爰依民法第229條第2、3項及第254條之規定，解除系爭契
    約，並依解除契約後所生之回復原狀請求權，請求上訴人返
    還系爭土地等語，此有上開民事判決影本附卷可憑（見原審
    卷第45至47頁）。是本件訴訟與前案確定判決之原因事實雖
    均與系爭土地返還請求之爭議有關，惟二訴訴訟標的之法律
    關係並非相同，揆諸前揭說明，本件訴訟與前案確定判決即
    非同一事件，自無一事不再理原則之適用，核先敘明。
二、被上訴人主張：其於93年4月30日簽訂系爭契約時，並不知
    悉系爭土地開發係設置墳墓之用等語；上訴人抗辯被上訴人
    於簽訂系爭契約時早已知悉等語；是本件爭點首為被上訴人
    簽訂系爭契約時，是否知悉系爭土地開發係由上訴人設置墳
    墓出售他人？經查：
（一）系爭土地分割前為789-6地號土地，被上訴人與其他共有
      人簡鏡山、簡肇穎、簡惠瞧等4人曾共同委託代理人丙○
      ○於92年1月20日與上訴人訂定土地開發銷售契約，雙方
      共同規劃、開發、銷售、管理789-6地號土地，並協議每
      出售1坪，上訴人可分得5,000元，其餘歸被上訴人等共有
      人所有。嗣被上訴人於93年2月26日因共有物分割取得系
      爭土地，並於93年4月30日與上訴人簽訂系爭土地開發銷
      售契約；雙方約定被上訴人所有系爭土地全權委託上訴人
      開發、銷售及管理，上訴人每銷售土地1坪、應付被上訴
      人1萬元。嗣上訴人依約分別於94年1月3日及95年1月13日
      各給付被上訴人202萬元及96萬元，經被上訴人簽收等情
      ，業據兩造各提出系爭土地登記謄本、系爭契約、土地簽
      收款明細、存款憑條等為證（原審卷第6、7、53至58、71
      頁），且為兩造所不爭執。而上訴人於92年1月20日與被
      上訴人委託之代理人丙○○簽訂土地開發銷售契約後，即
      陸續出售土地使用權，提供他人設置墳墓多座，此有土地
      使用合約書附卷可參（見本院卷第111至115頁）。被上訴
      人自承95年以前均至系爭土地上祖先墳墓祭拜，當無不知
      其上除祖先墳墓外，另有第三人新設墳墓之事實。另據證
      人洪天麟於原審證稱：系爭土地附近幾乎都是墳墓區，其
      購買系爭土地之鄰地亦是作為其家族墳墓，其購買土地後
      ，有墳墓建築越界的情形時，其第一個係找被上訴人，被
      上訴人告知係上訴人在規劃等語（原審卷第134頁）；實
      難認被上訴人不知悉兩造簽訂系爭土地開發契約之用途。
      又證人丙○○於本院證述：「系爭土地登記為我叔叔（即
      被上訴人）名義之後，去掃墓的時候，系爭土地上已經有
      開發八十一坪的土地作為墳墓，掃墓的時候，上訴人乙○
      ○有在現場，我介紹叔叔與上訴人乙○○認識，掃墓完後
      ，上訴人乙○○跟我叔叔去我堂兄簡肇涵辦公室，我叔叔
      希望系爭土地整個賣給上訴人乙○○，可是沒有談成。」
      「，…我叔叔掃墓的時候，看到系爭土地上有其他的墳墓
      在，我告訴他原因，我說是因為弟弟妹妹欠錢，所以我才
      跟人開發土地做墳墓，當時縣政府已經發函給我，說我們
      已經違反水土保持法」等語（見本院卷第132頁反面、133
      頁）。是依證人之證述，被上訴人於簽訂系爭契約前，已
      知兩造於92年1月20日訂定土地開發銷售契約之目的，在
      將土地供他人設置墳墓；則被上訴人嗣再與上訴人簽訂性
      質相同之系爭契約，其目的自係仍將系爭土地用供他人設
      置墳墓。是被上訴人主張簽訂系爭契約時，並不知悉系爭
      土地開發係設置墳墓之用云云，自難憑信。
（二）依被上訴人所簽收之上開土地款簽收明細記載及證人丙○
      ○上開證述，系爭土地自92年10月起至兩造簽訂系爭契約
      前，至少已陸續出售予訴外人宋國維（3坪）、廖賀（5坪
      ）、黃鴻謀（15坪）、徐晨禎（10坪）、蔡榮鎮（12坪）
      、賴宏洽（36坪）等人設置墳墓，合計81坪。而依系爭土
      地土地登記謄本記載，該土地地目為旱、屬農牧用地，面
      積為4,810平方公尺（換算為台坪約為1,455坪）；再觀之
      現場照片，系爭土地為丘陵地形，其上設有多座墳墓（原
      審卷第8、9頁），則其開發方式及價金，既以每坪單價若
      干方式計價，且訴外人取得之坪數均在10坪至30坪左右；
      被上訴人自承可以閱讀中文報紙，並看懂契約書，其雖年
      長，然為日本早稻田理工學院部畢業，自非無智識之人，
      則被上訴人謂不知上訴人簽訂契約目的係在將系爭土地用
      供他人設置墳墓，實難置信。且被上訴人前於原審96年度
      重訴字第7號返還土地事件中即主張兩造簽訂系爭契約，
      約定被上訴人所有系爭土地全權委託上訴人開發、銷售及
      管理，上訴人開發、銷售、管理之方式，是將系爭土地整
      為墓園，收取對價供人設置墳墓使用，僅訂約之始，被上
      訴人並不知道系爭土地未經申請許可，依法不得擅自設置
      墓園等語，此有上開民事判決附卷可憑（本院卷第10至15
      頁及第161至164頁）。被上訴人嗣於本件訴訟主張不知上
      訴人簽訂契約目的係在將系爭土地供他人設置墳墓，自難
      置信。
（三）被上訴人雖復主張其訂約之始，並不知系爭土地未經申請
      許可，依法不得擅自設置墓園等語。惟查：
  １、被上訴人於92年1月20日委託丙○○與上訴人簽訂土地開
      發銷售契約書後，92年10月16日民眾即提供現況照片向台
      中縣政府檢舉789之6號土地遭違法開發濫葬設置墳墓，台
      中縣政府依據民眾檢舉及潭子鄉公所92年10月15日潭鄉農
      字第0920019763號函送查報表、制止通知書，於92年10月
      27日以府農水字第0920280768號函通知被上訴人同年11月
      3日上午9時30分現場查證，嗣台中縣政府又於93年3月15
      日以府農水字第0930066405號函，通知被上訴人訂同年月
      22日上午9時30分現場會勘，會勘當日被上訴人委託證人
      丙○○為代理人，會勘結果並經被上訴人代理人丙○○簽
      名確認等情，此有上開檢舉照片、台中縣政府函及取締勘
      查紀錄表等影本附卷可參（見本院卷第153至156頁）。再
      依上開臺中縣政府於93年3月22日山坡地違規用查報與取
      締（會）勘查紀錄表上記載，「水土保持義務人（所有權
      人）：丁○○〈通知未參加人由被授權人（即丙○○）參
      加〉…住址：臺北市○○區○○里○○路93巷18號…應立
      即停止一切非法開發、使用行為，」等內容，足見該次會
      勘前，臺中縣政府即曾通知被上訴人參加，且會勘目的即
      在確認系爭土地有無違法開挖及設置墳墓等情事，被上訴
      人雖未出席勘查，但該取締通知書既已依規定寄達被上訴
      人，被上訴人並授權丙○○出席，被上訴人對於勘查之結
      果，自難諉為不知。足證，被上訴人於93年4月30日簽訂
      系爭契約前，已知系爭土地銷售供人設置墳墓使用係屬違
      法，並經台中高等行政法院96年度訴字第413號判決審認
      在卷，此亦有台中高等行政法院上開判決附卷可參（見原
      審卷第15至22頁）。
  ２、次查，臺中縣政府於93年3月22日勘查系爭土地後，嗣對
      被上訴人處以行政罰鍰。而上訴人稱：被上訴人收受罰款
      繳納單後，將罰款繳納單及臺中縣政府罰鍰處分受理繳納
      行庫一覽表併交由上訴人，由上訴人先前往繳納再自開發
      土地款項中扣除，並由上訴人記載於系爭土地款簽收明細
      內等語；核與證人丙○○於原法院證稱：被上訴人接到臺
      中縣政府罰單後有詢問其事由，及罰單係由上訴人繳納後
      ，由欲給付被上訴人之土地開發款項中扣抵」等語（原審
      卷第135、136頁）相符。且系爭土地係屬農業用地，依臺
      中縣地方稅務局97年7月2日中縣稅土字第0972048961號函
      稱，系爭土地係課徵田賦（田賦76年起停徵中）等語（原
      審卷第65頁），足見，系爭土地在93年間並無須繳納任何
      稅金。上訴人稱當時係應被上訴人之要求而於系爭土地款
      簽收明細第3條第2款載明「繳稅金新臺幣捌萬元整」，惟
      實際上係繳交罰款等語，應屬真實。證人丙○○雖另證述
      被上訴人於簽訂系爭契約前，不知系爭土地因違法使用遭
      台中縣政府裁罰云云；然證人與被上訴人為叔侄關係，且
      曾與上訴人就系爭土地簽訂開發契約，並因而生有爭執（
      參卷附原法院94年度訴字第1889號民事判決，原審卷第10
      8至113頁反面），其所述不無迴護被上訴人之嫌，自難遽
      予採信。是被上訴人主張其訂約之始，並不知系爭土地未
      經申請許可，設置墓園係屬違法云云，亦難憑信。
三、被上訴人主張：其曾以郵局存證信函催告上訴人於相當期間
    內將系爭土地恢復原狀或補辦申請手續，否則將解除系爭契
    約，收回土地，上訴人於收受前開催告後未予置理，則依民
    法第229條第2、3項及第254條之規定，被上訴人當然得解除
    系爭契約，爰再以本件起訴狀繕本之送達，正式通知上訴人
    解除系爭契約等語。上訴人則以：被上訴人早已知悉系爭土
    地開發方式係販售使用權予他人作為墳墓之用，且在兩造簽
    訂系爭契約前，系爭土地已有設置多座墳墓；何況系爭契約
    並未約定開發方式，上訴人僅係按之前土地使用情形延續開
    發，系爭契約既經原法院96年度重訴字第7號確定判決認定
    有效，上訴人並未怠於履行系爭土地契約之給付義務，自無
    可歸責事由，被上訴人指稱上訴人有給付遲延之情事，實屬
    無稽，自不生合法解除契約之效力等語抗辯。是本件爭點次
    為被上訴人主張解除兩造間系爭契約，請求上訴人返還系爭
    土地是否合法？
（一）按私人或團體得設置私立殯葬設施。私立公墓之設置或擴
      充，由直轄市、縣（市）主管機關視其設施內容及性質，
      定其最小面積。但山坡地設置私立公墓，其面積不得小於
      五公頃。殯葬設施之設置、擴充、增建或改建，應備具下
      列文件報請直轄市、縣（市）主管機關核准；其由直轄市
      、縣（市）主管機關辦理者，報請中央主管機關備查：1.
      地點位置圖。2.地點範圍之地籍謄本。3.配置圖說。4.興
      建營運計畫。5.管理方式及收費標準。6.經營者之證明文
      件。7.土地權利證明或土地使用同意書及土地登記謄本。
      殯葬管理條例第6條第1、2項、第7條第1項分別定有明文
      。殯葬設施經營業違反第7條第1項或第31條規定，未經核
      准或未依核准之內容設置、擴充、增建、改建殯葬設施，
      或違反第18條規定擅自啟用、販售墓基或骨灰（骸）存放
      單位，經限期改善或補辦手續，屆期仍未改善或補辦手續
      者，處30萬元以上100萬元以下罰鍰，並得連續處罰之。
      未經核准，擅自使用移動式火化設施經營火化業務，或火
      化地點未符第21條第1項規定者，亦同。前項處罰，無殯
      葬設施經營業者，處罰設置、擴大、增建或改建者；無設
      置者，處罰販售者。發現有第一項之情形，應令其停止開
      發、興建、營運或販售墓基及骨灰（骸）存放單位，拒不
      從者，除強制拆除或恢復原狀外，並處新臺幣60萬元以上
      300萬元以下罰鍰。同條例第55條復定有明文。是依上開
      殯葬管理條例規定，私人得設置私立殯葬設施，但其設置
      ，由直轄市、縣（市）主管機關視其設施內容及性質，定
      其最小面積。而山坡地設置私立公墓，其面積不得小於五
      公頃。再有關殯葬設施之設置、擴充、殯葬設施之設置、
      擴充、增建或改建，應備具相關文件報請主管機關核准，
      始得為之。查，系爭土地面積僅有4,810平方公尺，其使
      用分區為山坡地保育區，使用地類別則為農牧用地，此有
      土地登記謄本在卷可憑（原審卷第6頁）。是系爭土地不
      符殯葬管理條例第6條第2項規定之山坡地設置私立公墓之
      最小面積。再者，系爭土地依上開土地使用分區及使用地
      類別登記資料顯示，該土地屬農業發展條例第3條第11 款
      所稱之耕地，則依同條例第31條前段規定，其使用應依據
      區域計畫法相關法令規定為之，而依區域計畫法施行細則
      第15條第1項第5款規定，農牧用地係供農牧生產及其設施
      使用，並不得作為墓地使用，則系爭土地亦不能供設置殯
      葬設施，堪予認定。
（二）按解釋當事人之契約，應以當事人立約當時之真意為準，
      而真意何在，又應以過去事實及其他一切證據資料為斷定
      之標準，不能拘泥文字致失真意（最高法院39年台上字第
      1053號判例參照）再按解釋意思表示，應探求當事人之真
      意，不得拘泥於所用之辭句，為民法第98條所規定，而所
      謂探求當事人之真意，如兩造就其真意有爭執時，應從該
      意思表示所根基之原因事實、經濟目的、一般社會之理性
      客觀認知、經驗法則及當事人所欲使該意思表示發生之法
      律效果而為探求，並將誠信原則涵攝在內，藉以檢視其解
      釋結果對兩造之權利義務是否符合公平正義（最高法院96
      年台上字第286號判決參照）。查，系爭土地分割前為789
      -6地號土地，被上訴人於92年1月20日即與其他共有人共
      同委託代理人丙○○與上訴人訂定土地開發銷售契約，約
      定雙方共同規劃、開發、銷售土地使用權供他人作墳墓之
      用；嗣被上訴人因分割取得系爭土地之後，再依循前開土
      地開發銷售契約方式，與上訴人簽訂系爭土地開發銷售契
      約，約定被上訴人所有系爭土地全權委託上訴人開發、銷
      售及管理；而上訴人開發、銷售、管理之方式，即係將系
      爭土地整為墓園，收取對價供人設置墳墓使用，此亦為上
      訴人依系爭契約所負之給付義務。至被上訴人依系爭契約
      所負之給付義務，自係提供產權清楚，且得合法設置私立
      墓地之土地。被上訴人於簽訂系爭契約前，已知系爭土地
      有違法開挖及設置墳墓情事，業如上述；倘被上訴人認上
      訴人負有查明系爭土地於法令上之使用限制，並依法定程
      序申請主管機關准許為設置私立公墓之義務，理應載明於
      契約；否則，自難科令上訴人負此義務。而系爭土地無法
      申請許可設置殯葬設施，係囿於系爭土地之面積不符殯葬
      管理條例第6條第2項規定之山坡地設置私立公墓之最小面
      積及系爭土地之使用分區及使用地類別不得作為墓地使用
      所致，自屬不可歸責於上訴人之事由。
（三）按給付無確定期限者，債務人於債權人得請求給付時，經
      其催告而未為給付，自受催告時起，負遲延責任。其經債
      權人起訴而送達訴狀，或依督促程序送達支付命令，或為
      其他相類之行為者，與催告有同一之效力。前項催告定有
      期限者，債務人自期限屆滿時起負遲延責任。契約當事人
      之一方遲延給付者，他方當事人得定相當期限催告其履行
      ，如於期限內不履行時，得解除其契約。民法第229條、
      第254條定有明文。是以，當事人間若無特別之約定，契
      約當事人之一方欲解除契約者，必他方當事人有履行遲延
      之情形，且經定相當期限催告其履行而不履行時，始得解
      除其契約；如他方當事人無履行遲延情形，縱定相當期限
      催告其履行，亦不生催告履行之效力，當無解除其契約之
      餘地（最高法院95年台上字第1075號判決參照）。本件被
      上訴人主張曾以郵局存證信函催告上訴人於十日內將係爭
      土地恢復原狀或補辦申請手續，否則將解除系爭契約；並
      以本件起訴狀繕本之送達，向上訴人為解除系爭契約之意
      思表示等語，固提出上開存證信函及起訴狀為證（見原審
      卷第3、23、24頁）。惟查，上訴人依系爭契約所負開發
      、銷售、管理系爭土地之給付義務，即將系爭土地整為墓
      園，收取對價供人設置墳墓使用，上訴人於簽訂系爭契約
      後，即著手開發，陸續銷售部分土地使用權供人設置墳墓
      使用，並將銷售所得利益，依系爭契約約定給付被上訴人
      ；故上訴人將系爭土地開發供他人設置墳墓，既係基於履
      行系爭契約之義務，自難令上訴人負回復原狀之履行義務
      ；且系爭土地囿於面積不符殯葬管理條例第6條第2項規定
      之山坡地設置私立公墓之最小面積及系爭土地之使用分區
      及使用地類別不得作為墓地使用，本即無法申請許可設置
      殯葬設施。是上訴人於系爭契約所負給付義務，本無履行
      遲延情形，依上說明，被上訴人縱催告上訴人履行，亦不
      生催告履行之效力，當無解除其契約之餘地。故上訴人雖
      未依被上訴人之催告內容為履行，亦不負給付遲延責任；
      被上訴人據以解除契約，亦不生合法解除契約之效力。則
      被上訴人本於契約解除後回復原狀請求權，請求上訴人應
      將系爭土地返還，即屬無據。
（四）末按附隨義務雖非債之關係所固有及必備之基本義務，惟
      其如係為達一定附從目的而擔保債之效果完全實現所為之
      約定，倘債務人不為履行，致影響債權人契約利益及目的
      之完成，債權人非不得依民法關於債務不履行之規定解除
      契約（最高法院91年台上字第2380號判決參照）。退步言
      之，縱認兩造簽訂系爭契約，目的在合法經營墓地；上訴
      人因負有開發、銷售、管理系爭土地之主給付義務，而負
      有向主管機關申請許可設置殯葬設施之附隨義務；然被上
      訴人亦負有提供得合法設置私立墓地之土地義務。而系爭
      土地因囿於面積不符殯葬管理條例第6條第2項規定之山坡
      地設置私立公墓之最小面積及系爭土地之使用分區及使用
      地類別不得作為墓地使用，本即無法許可設置殯葬設施，
      即令上訴人向主管機關提出申請，亦無獲准之可能；且此
      屬可歸於被上訴人之事由，而非可歸責於上訴人之事由；
      是上訴人縱未履行，被上訴人亦不得據以解除契約。
四、綜上所述，被上訴人主張其簽訂系爭契約時，並不知悉系爭
    土地開發係設置墳墓之用，上訴人依約負有合法開發管理系
    爭土地之義務，經被上訴人催告於相當期限內改正，未獲置
    理，被上訴人得主張解除系爭契約等語，為不可採。從而，
    被上訴人本於契約解除後回復原狀請求權，請求上訴人應將
    系爭土地返還與被上訴人，為無理由，不應准許。其假執行
    之聲請亦失所附麗，應併予駁回。原審為被上訴人勝訴之判
    決，並為准免假執行之宣告，自有未洽。上訴意旨指摘原判
    決不當，求予廢棄改判，為有理由。自應由本院予以廢棄改
    判，如主文第二項所示。
五、本件事證已臻明確，兩造其餘陳述與舉證，經審酌後，認於
    本件判決結果不生影響，無予逐一論述之必要，附此敘明。
六、據上論結，本件上訴為有理由，依民事訴訟法第450條、第7
    8條，判決如主文。
中    華    民    國    99    年    6     月    1     日
                民事第二庭    審判長法  官  邱森樟
                                    法  官  蔡秉宸
                                    法  官  翁芳靜
以上正本係照原本作成。
如對本判決上訴，須於收受判決送達後20日內向本院提出上訴書
狀，其未表明上訴理由者，應於提出上訴後20日內向本院提出上
訴理由書（須按他造人數附具繕本）。
上訴時應提出委任律師為訴訟代理人之委任狀。具有民事訴訟法
第466條之1第1項但書或第2項之情形為訴訟代理人者，另應附具
律師及格證書及釋明委任人與受任人有該條項所定關係之釋明文
書影本。
                                    書記官  粘銘環
中    華    民    國    99    年    6     月    2     日
                                                      Ｖ

司法院資訊處製作；財團法人民間司法改革基金會備份。
